【裁判字號】    91,上,885
【裁判日期】    920226
【裁判案由】    返還價金
【裁判全文】
臺灣高等法院民事判決  九十一年度上字第八八五號
      上  訴  人  甲○○
      訴訟代理人  陳君漢律師
      複  代理人  王福民律師
      被  上訴人  長谷生活科技股份有限公司
      法定代理人  鍾正光
      訴訟代理人  梁客川
右當事人間請求返還價金事件，上訴人對於中華民國九十一年九月十七日臺灣士林地
方法院九十年度訴字第三七０號第一審判決提起上訴，本院判決如左：
    主    文
上訴駁回。
第二審訴訟費用由上訴人負擔。
    事    實
甲、上訴人方面：
壹、聲明：求為判決：
（一）原判決廢棄。
（二）被上訴人應給付上訴人新台幣（下同）四百六十二萬五千元，及自起訴狀繕本
（三）上訴人願供擔保，請准宣告假執行。
貳、陳述：除與原判決記載相同者，茲引用之外，補稱略以：
（一）被上訴人除主建物外，應依約一併完成「必要設施」，為契約第五條所約定，
      系爭廢水處理設備應屬必要設施之內容之一，原審僅因被上訴人完成系爭房地
      本體，即謂被上訴人之給付並無遲延或任何瑕疵，顯然過於速斷。
（二）系爭房屋之污水處理係納入大陽明社區污水處理廠一併處理，為兩造所不爭執
      ，故大陽明社區污水處理廠是否可以正常運作以排放污水，應為本案應審酌之
      重點。然查，大陽明社區之污水處理廠迄今無法試車運作，且該污水處理廠設
      備歷經多年閒置，實際上早已無法運作，故本件被上訴人之給付即有瑕疵。而
      目前系爭社區之廢水雖經台北縣環保局「暫准排放」，然暫准排放係為過渡時
      期之做法，其目的在便利建設公司取得使用執照，與社區中依法應設置之污水
      處理設備是否正常運轉，污水能否正常處理等情，並無任何干係，被上訴人之
      主張顯非妥適。
（三）被上訴人主張大陽明社區污水處理廠係由南國建設公司（下稱南國公司）保管
      ，並負維護之責，然此乃被上訴人與南國公司之內部關係，與上訴人無涉，自
      不足作為對抗上訴人之理由。被上訴人未於完工之日提供合法且可運轉之污水
      處理廠，供系爭房地排放污水之用，被上訴人自已負遲延之責，甚至允許五十
      戶以上之承購戶入住仍未依法使污水處理廠正常運作，經上訴人催告仍無法改
      善，則上訴人自得依民法第二百二十九條、二百五十四條之規定解除契約，並
      依同法第二百五十九條第二款之規定請求返還被上訴人所收受之價金及利息，
      原審遽以系爭房地目前排放污水並無問題云云，駁回上訴人於原審之請求，自
      有違誤。
（四）社區住戶為污水處理設備之必然管理維護之人，原審竟以該污水處理係由南國
      公司切結負責廢水處理而認被上訴人於廢水未符合標準時，住戶不會受罰為認
      定，非無瑕疵。
（五）依民法第三百五十四條第一項前段及第三百五十九條第一項前段規定可知被上
      訴人之交付除房屋本體外，其他與居住及使用有關之必要設施自應一併合法完
      成，並交付予買受人，始符合債之本旨。而房屋之使用必會產生廢污水，倘出
      賣人未完成污水處理設施，則當然會減損房屋之價值及其通常效用，而有重大
      瑕疵。故本件自不得認被上訴人已依債之本旨為給付，而係不完全給付，又被
      上訴人經上訴人一再函文催告亦無法改善該重大瑕疵，則上訴人依據瑕疵擔保
      責任法則而解除契約，於法有據。
（六）上訴人已於民國（下同）八十六年六月間離開南國公司，而南國公司所出具之
      切結書，係於上訴人離職後簽立，與上訴人並無關連，況兩造簽訂契約時，由
      於系爭房屋及社區其他建物仍在陸續興建中，上訴人並不知悉污水處理廠未領
      得使用執照之事，而系於交屋時始知悉，並於同年十月十七日以存證信函催告
      被上訴人補正瑕疵，故上訴人與南國公司無涉。
參、證據：除援用原審所提立證方法外，並補提行政院環境保護署九十年九月三日
    環署水字第００五四七一０號函、臺北縣政府八十九年八月十八日八九北府環下
    字第三０六六０二號函、廢（污）水處理設施功能切結書為證。
乙、被上訴人方面：
壹、聲明：求為判決：上訴駁回。
貳、陳述：除與原判決記載相同者，茲引用之外，補稱略以：
    系爭廢（污）水處理設施功能切結書是在八十六年十一月十八日簽立的，當時上
    訴人尚在南國公司擔任總經理，上訴人自然知悉污水處理的問題，而系爭污水處
    理的操作及管理都是南國公司負責，如果縣政府要罰，亦不會使住戶受罰，況目
    前住戶入住後並無污水無法排放之問題，故廢水處理設備無法運作非為被上訴人
    之瑕疵給付，亦不構成給付遲延。
參、證據：援用原審所提立證方法。
    理    由
一、本件上訴人起訴主張：兩造於八十八年三月二十三日簽訂房屋預定買賣合約、土
    地預定買賣合約、車位預定買賣合約及車位土地預定買賣合約，由伊購買被上訴
    人所興建位於大陽明社區內長谷丹霞區編號Ｃ棟第十樓Ｃ２房屋及地下一層二號
    車位暨其基地持分（土地坐落為臺北縣淡水鎮○○○段一五八之二地號、樹林口
    段樹林口小段一四二之五三號），依據兩造所簽訂房屋預定買賣合約第五條約定
    ，被上訴人應於八十六年八月底前申報開工，並於八五五個日曆天內完成主建物
    及必要設施，是自八十六年九月一日起算，被上訴人應於八十九年一月二日前完
    成各項建物及必要設施，並交付予伊。惟被上訴人所興建之房屋並未依法完成並
    義務，否則其給付即未符債之本旨，然經伊發函要求改善，被上訴人均置之不理
    ，爰依民法第二百二十九條、第二百五十四條、第二百五十九條規定，解除契約
    ，請求返還已付價金四百六十二萬五千元及法定遲延利息。
二、被上訴人則以：渠所興建之系爭房屋坐落基地，原屬南國公司向臺北縣政府申請
    開發之大陽明社區計畫區範圍，而有關該計畫區內廢水處理設備之完成與運作，
    均屬南國公司於申請該社區開發案時應完成之前置事項，上訴人向渠購買系爭社
    區基地迄今均擔任南國公司總經理，不僅對前開事項知之甚詳，甚至該廢水處理
    房屋早於八十九年四月十八日完工並取得使用執照，有臺北縣政府所核發之使用
    執照附卷可按。而污水排放許可為取得系爭房屋使用執照之前置要件，渠早於上
    訴人八十九年十月十七日函催之一年餘之前，即於八十八年九月十八日向主管機
    關臺北縣政府環保局申請，並經該局派員於同年十月十四日進行現場查驗，查驗
    結果系爭房屋坐落之社區○○○○道符合下水道法相關規定，並准予存案備查。
    至申請污水下水道系統納管排放許可部分，系爭社區住戶之污水，已納入南國公
    司淡水小坪頂大陽明社區污水處理廠，經臺北縣政府審查結果，暫准排放，並列
    有管制編號為Ｆ0000000號，此有臺北縣政府函文在卷，是本件系爭房屋
    早已完工取得使用執照，且無污水無法排放之情形，並無上訴人所稱之瑕疵，而
    渠在大陽明社區集合住宅中 (計二千戶)，僅建造一百二十七戶，故必須配合其
    他七家建設公司共用污水下水道系統，且已取得合法的暫時排放許可，目前大陽
    明社區已建妥之住宅僅售出約二百戶，而實際進住者未達五十戶，其污水排放量
    極少，因此雖臺北縣政府尚未核發正式排放許可，仍不違法，上訴人曾為南國公
    司之總經理，對此知之甚詳，其不但不配合完成下水道系統，反而主張污水排放
    系統有瑕疵要求解約，顯已違反民法第一百四十八條誠信原則等語，資為抗辯。
三、經查，上訴人訂購被上訴人所興建位於大陽明社區內長谷丹霞區編號Ｃ棟第十樓
    Ｃ２房屋及地下一層二號車位 (下稱系爭建物) ，總價款九百十萬元，系爭建物
    業已興建完成取得使用執照，惟上訴人僅支付四百六十二萬五千元，尚有四百四
    十八萬五千元尾款未付，故迄今未辦理過戶及交屋手續之事實，為兩造所不爭，
    並有房屋、車位及土地預定買賣合約書在卷可稽，自堪信為真實。
四、至上訴人主張被上訴人未依約將屬系爭建物必要設施之污水處理設備依法建設完
    成並實際運作，導致系爭建物之污水無法排放，使系爭建物價值減損無法達到預
    定效用，為有嚴重瑕疵，經伊函催限期改善均置之不理，伊得依據民法第二百二
    十九條、第二百五十四條、第二百五十九條規定，解除系爭買賣契約，請求回復
    原狀返還已付之價金四百六十二萬五千元云云，則遭被上訴人所否認，並以前開
    情詞置辯，故本件首應審究者在於：被上訴人所興建之長谷丹露社區有無設計廢
    污水處理設施以符合排放之標準？其污水處理設施之設置方式是否導致系爭建物
    有重大之瑕疵而符合解除契約之要件？經查：
（一）按私人新開發社區，應設置專用地下水道，下水道法第八條第二項訂有明文，
      而所謂新開發社區係指依據同法施行細則第四條規定，係指可容納五百人以上
      八條第一款規定依下水道法及相關規定，應建設專用下水道之社區，應依本法
      （即水污染防治法）第十四條第一項規定申請排放許可証。本件長谷丹霞社區
      已建有專用之下水道系統，且業經主管機關現場查驗結果符合下水道法相關規
      定，准予存案備查，至有關申請污水下水道系統納管排放許可，該社區係納入
      南國公司建設之淡水小坪頂大陽明社區污水處理廠，並經審查暫准排放，並核
      發使用執照在案，此有台北縣政府八十八年十一月三日八八北府環三字第四一
      七九０九號函、九十年八月二十九日九十北府環三字第三○九○三四號函及廢
      污水處理設施功能切結書、污水下水道系統基本資料表可稽（見原審卷第一四
      三、一四四、六○、六一、一○一、一○二、一○四、一○五頁），故上訴人
      主張被上訴人所興建之房屋未依法完成並設置污水處理設備，即與事實不符而
      難採信。
（二）上訴人雖主張污水處理廠迄今無法取得使用執照，以供正常運作，致系爭建物
      無法正常排放污水云云。惟查，「大陽明社區整個污水處理的規劃是由南國建
      的使用執照是分開申請的」，「因法律規定社區達到一定規模就要蓋污水處理
      廠，而在整體規劃時，就必須把污水處理系統規劃在內，且污水處理必須達到
      二級處理的標準，才准許排放，整個社區有一個污水下道系統，而污水的大管
      子再接到污水處理廠，由污水處理廠處理沈澱，消毒好後，達到環保標準，污
      水才可排出去」，「大陽明社區約有二千戶，因整個是一個系統，所以二千戶
      共用一個污水系統，南國是土地開發之主體單位，所以申請執照係由南國名義
      來申請」、「因主體申請是南國，台北縣不管內部工程如何發包，因主體是南
      國，所以要南國建設同意他們使用」、「現在大陽明社區的污水處理廠因沒有
      電源，所沒沒有辦法運作」之事實，亦據南國公司之副總經理呂俊哲在原審到
      庭証明在卷（見原審卷第一一二、一一三頁），並有南國公司負責人周興宣向
      主管機關切結於住戶遷入百分之五十時，完成有關工程及功能測試，而經台北
      縣以管制編號Ｆ0000000號暫准排放，有污水處理設施功能切結書、污
      水下水道系統基本資料表可稽，足証系爭大陽明社區全體住戶所共用之污水處
      理廠，非由被上訴人所興建，而係由訴外人南國公司所負責，並經南國公司向
      主管機關承諾於住戶達百分之五十時，應完成其有關工程及功能測試，故已取
      得政府核准暫准排放之許可，查上訴人原本係南國公司之總經理，雖已離開南
      國公司，但就有關大陽明社區之排放廢水是要納入南國建設之污水處理廠一事
      ，為上訴人所知情一節，已據証人呂俊哲証明在卷 (見原審卷第一一四頁)，
      則上訴人所主張因污水處理廠不能正常運作使系爭建物無法排放污水，自不足
      採。
（三）至於上訴人引用臺北縣政府前開第三○九○三四號函所稱「暫准排放，係暫准
      該社區排放污水於地面水體，與該社區污水處理廠運轉與否無關」（見原審卷
      第一○二頁），主張系爭建物排放未經處理之污水云云。依據台北縣政府九十
      年十一月六日九十北府環三字第三九四六八六號函稱：「社區污水處理設施之
      操作，應於用戶遷入時（一戶即算），運轉操作，社區住戶未達百分之五十時
      ，暫准排放階段，依水污染防治法第七條第一項規定，其排放污水仍須符合放
      流水標準，另准其排放污水，並非准其排放不符放流水標準之污水」、行政院
      環境保護署九十年十一月二日環署水字第００六八一二三號函覆稱「依水污
      染防治法第七條、污水下水道系統排放污水於地面水體者，應符合放流水標準
      ，故住戶遷入百分之五十前，廢污水仍應經處理合格方得排放」等語（見原審
      卷第一六五、一六○頁），雖均表示污水處理設施仍應操作，使污水經處理合
      格方得排放，惟查一般社區之住戶開始進住初期，水量尚低，污水處理設施功
      能未具代表性，至住戶達百分之五十，其水量應可反應該設施之正常功能，亦
      經環境保護署於前函中加以說明，查大陽明社區之住戶共計二千戶，被上訴人
      所興建之長谷社區僅一百二十七戶，而據証人呂俊哲所稱該社區僅被上訴人及
      康邦建設部分已蓋妥，其餘部分均沒有蓋好 (見原審卷第一一二頁) ，故縱令
      南國建設所負責之污水處理廠尚未取得使用執照，無法正常運作，未能發揮其
      功能，但因該社區之住戶數目未達百分之五十，污水之排放量甚低，故污水下
      水道所排放之污水於地面水體者，尚無不符合放流水標準之情事，因而主管機
      關乃准許南國建物之系爭污水處理廠暫准排放，上訴人既無法舉証証明目前之
      達二公里以外之污水處理廠未完成，將致房屋所生之廢水無法排放，或遭致處
      罰，即屬不確定之臆測，其據此主張系爭建物有重大瑕疵云云，即屬無據而難
      採信。
（四）末查，本件系爭房屋業經建築完成，並於八十九年四月十八日取得使用執照，
      業經被上訴人提出現場照片二十四幀及使用執照為證（見原審卷第六十、六一
      、一八一至一八八頁），且為上訴人所不爭執，而上訴人上開主張之瑕疵，復
      不能認為有據已如前述，則上訴人主張被上訴人未依債之本旨提出給付，經催
      告後仍不補正，依據民法第二百二十九條、第二百五十四條規定解除契約，並
      依同法第二百五十九條規定請求返還價金並給付遲延利息，即不能認為有理由
      。
（五）再按民法第三百五十九條規定：「買賣因物有瑕疵，而出賣人依前五條之規定
      ，應負擔保之責者，買受人得解除其契約，或請求減少價金。但依情形，解除
      契約顯失公平者，買受人僅得請求減少價金。」，而所謂顯失公平，係謂瑕疵
      對於買受人所生損害，與解除對於出賣人所生之損害，有失平衡（最高法院七
      十三年台上字第四三六０號判決意旨參照）。次按「物之出賣人，對於買受人
      應擔保其物依第三百七十三條之規定危險移轉於買受人時，無滅失或減少其價
      值之瑕疵，亦無滅失或減少其通常效用，或契約預定效用之瑕疵」，民法第三
      百五十四條定有明文。所謂物之瑕疵擔保，乃物之出賣人就其物本身有所欠缺
      應負之擔保責任。雖不以物質上應具備者為限，惟須依通常交易觀念，或依當
      事人之決定，認為物應具備之價值、效用或品質而不具備者，始得認為物有瑕
      疵（最高法院七十三年度台上字第一一七三號判例參照）。依此物之瑕疵之類
      型可分為(一)價值瑕疵：即交換價值之瑕疵；(二)效用瑕疵：又分為通常效用瑕疵
      及預定效用瑕疵，通常效用，指一般交易觀念上應有之效用。預定效用，指該
      物在一般交易觀念上未必有此效用，惟當事人以契約預定其效用者而言；(三)品
      質瑕疵：須經出賣人特約擔保其交付之標的物具有一定之品質。在判斷物之瑕
      疵部分應依當事人特別約定之使用目的，並在當事人意思範疇內，就該物依其
      種類一般具有的客觀特徵加以判斷。如有瑕疵，另尚應視該瑕疵減少其價值或
      其通常效用或契約預定效用之程度，如其瑕疵情形尚未達已屬「瑕疵重大難以
      達成契約目的」，應僅得請求減少價金而不得解除契約。否則，一旦有任何輕
      微瑕疵即予解除契約，不僅不符合比例原則，且違背契約目的及精神，浪費締
      約成本，不能兼顧雙方利益，此由民法第三百五十九條但書精神亦可得知。本
      件上訴人主張為系爭房屋所屬必要之污水處理設施未實際運作導致無法排放廢
      水，然事實上系爭房屋廢水有合法之下水道可供排放已如前述，雖最終應負責
      處理污水至合乎排放標準之污水處理廠未運作，但其對於房屋居住者實際生活
      並無重大影響，且目前亦無有礙於房屋提供居住使用預定效用之事實存在，縱
      或可能減損交易價格，其瑕疵亦不能認為屬於重大而達於可解除契約之程度，
      上訴人主張系爭房屋有重大瑕疵主張解除契約顯失公平，亦屬不能採取。至上
      訴人得否據此主張減少價金，乃屬另一訴訟標的法律關係，不在本件起訴範圍
      內，尚非本院所得審酌。
五、綜上所述，本件上訴人之主張均不可採，被上訴人之辯解為可取，從而，上訴人
    主張解除買賣契約請求返還價金並給付遲延利息，不應准許。原審所為上訴人敗
    訴之判決，並無違誤，上訴意旨指摘原判決不當，求予廢棄改判，為無理由。
六、本件事件已臻明確，兩造其餘攻擊防禦方法，及其他未經援用之事證，經本院斟
    酌後認與判決結果不生影響，爰不一一論述，併此敘明。
據上論結，本件上訴為無理由，依民事訴訟法第四百四十九條第一項、第七十八條，
判決如主文。
中      華      民      國    九十二    年      二      月    二十六    日
                                    民事第四庭
                                        審判長法  官  李  瓊  蔭
                                              法  官  林  金  吾
                                              法  官  張      蘭
右正本係照原本作成。
如不服本判決，應於收受送達後二十日內向本院提出上訴書狀，其未表明上訴理由者
，應於提出上訴後二十日內向本院補提理由書狀（均須按他造當事人之人數附繕本）
上訴時應提出委任律師或具有律師資格之人之委任狀；委任有律師資格者，另應附具
律師資格證書及釋明委任人與受任人有民事訴訟法第四百六十六條之一第一項但書或
第二項（詳附註）所定關係之釋明文書影本。
中      華      民      國    九十二    年      二      月    二十七    日
                                              書記官  應  瑞  霞
附註：
民事訴訟法第四百六十六條之一（第一項、第二項）：
對於第二審判決上訴，上訴人應委任律師為訴訟代理人。但上訴人或其他法定代理人
具有律師資格者，不在此限。
上訴人之配偶、三親等內之血親、二親等內之姻親，或上訴人為法人、中央或地方機
關時，其所屬專任人員具有律師資格並經法院認為適當者，亦得為第三審訴訟代理人
。


司法院資訊處製作；財團法人民間司法改革基金會備份。
